【裁判字號】    88,上,368
【裁判日期】    890627
【裁判案由】    分割共有物
【裁判全文】
臺灣高等法院臺中分院民事判決  八十八年度上字第三六八號
      上  訴  人  甲○○
      訴訟代理人  蔣志明律師
      被上訴人    丁○○      .
                  乙○○      .
      兼右二人
      訴訟代理人  丙○○      .
右當事人間分割共有物事件，上訴人對於中華民國八十八年四月九日臺灣臺中地方法
院八十七年訴字第一七八八號第一審判決提起上訴，本院判決如左：
      主      文
原判決廢棄。
兩造共有坐落台中縣豐原市○○段五二九地號、建、面積０、００七八０三公頃之土
地，分割如後附圖Ａ案所示：(一)編號Ａ部分土地面積０．００二八三一公頃，分歸上
訴人甲○○取得；(二)編號Ｂ部分土地面積０．０００九七五公頃，分歸被上訴人丙○
○取得；(三)編號Ｃ部分土地面積０．００三七五三公頃，分歸被上訴人丁○○取得；
(四)編號Ｄ部分土地面積０．０００二四四公頃，分歸被上訴人乙○○取得。
第一、二審訴訟費用由被上訴人丙○○負擔八分之一、被上訴人丁○○負擔二五六分
之一二三、被上訴人乙○○負擔三二分之一，餘由上訴人負擔。
    事      實
甲、上訴人方面：
一、聲明：求為判決：(一)原判決廢棄。(二)准將兩造共有坐落台中縣豐原市○○段五二
    九地號、建地、面積七八‧○三平方公尺，如八十八年九月十七日豐原地政事務
    所複丈成果圖Ａ案所示Ａ部分面積二八‧三一平方公尺土地分歸上訴人取得、Ｂ
    部分面積九‧七五平方公尺土地分歸被上訴人丙○○取得、Ｃ部分面積三七‧五
    三平方公尺土地分歸被上訴人丁○○取得、Ｄ部分面積二‧四四平方公尺土地分
    歸被上訴人乙○○取得。(三)第一、二審訴訟費用由被上訴人等負擔。
二、陳述：除引用原判決書之記載外，補稱：
  (一)共有物裁判上分割，依民法第八百二十四條第二、三項規定，有原物分配、變價
    分配及原物並金錢補價等三種方法，三者雖無先後之分，惟以原物分配，對共有
    人全體較為有利，故實務上有認為須先就原物為分配，於原物分配有困難時，始
    予變賣，而就原物分配時，如發現共有人中有不能按其應有部分受分配者，亦得
    以金錢補償之，並非定出於變賣之一途，最高法院著有五一年台上字第二七一號
    判例足資參照。又「定共有物分割之方法，固可由法院自由裁量，但亦須以其方
    法適當者為限。本件兩造共有之土地，上訴人請求按其在第一審所提出之圖樣分
    割，被上訴人亦非絕對不願分割，祇求按各人占有形勢以為分割而已，是將原物
    分配於各共有人之原則，兩造已有同意，惟應如何按其成分，劃分地區分配於各
    共有人，或對不能按其應有部分受分配者，如何酌以金錢補償之，在審理事實之
    法院，非不能定一適當之方法以為分割。若遽將土地予以變賣，則兩造在系爭地
    上建築居住之房屋，勢非拆遷不可，其方法自非適當。」，亦有最高法院五一年
    台上字第一六五九號判例可資參佐。查本件系爭土地原為被上訴人等所共有，上
    訴人及訴外人連正宗與被上訴人間，各有不定期租地建屋之租賃契約存在，而於
    系爭土地上分別建有門牌號碼豐原市○○路○段一九七號、一九五號房屋，有台
    中縣豐原市公所函、房屋稅證明書影本可稽，八十四年間豐原市公所辦理豐勢路
    拓寬工程，拆除上訴人所有豐勢路一段一九七號房屋之門面，而有就地整建之必
    要，因土地所有權人即被上訴人等拒絕出具土地使用同意書予上訴人，上訴人始
    向被上訴人等購買前揭房屋所占有之系爭土地，面積二八‧三五平方公尺，而與
    被上訴人丁○○、丙○○、乙○○等分別以二五六分之九三、二五六分之一二三
    、八分之一、三二分之一之應有部分共有系爭土地。查系爭土地略呈Ｌ形，東南
    面臨豐勢路，其寬度為八‧九三五公尺，西北面隔水利地與既成道路（即編為道
    地目之豐原市○○段五三一地號土地）相鄰，可通東邊之明義街，寬度為三‧八
    七一公尺，東北及東側緊鄰同段五二七、五二六地號土地，西側緊鄰同段五三○
    地號土地，上訴人主張以原物分配予各共有人，即將八十八年九月十七日豐原地
    政事務所複丈成果圖Ａ案所示Ａ部分面積二八‧三一平方公尺土地分歸上訴人取
    得，Ｂ部分面積九‧七五平方公尺土地分歸被上訴人丙○○取得，Ｃ部分面積三
    七‧五三平方公尺土地分歸被上訴人丁○○取得，Ｄ部分面積二‧四四平方公尺
    土地分歸被上訴人乙○○取得，所持理由如下：
    系爭土地如附圖所示Ａ部分面積二八‧三一平方公尺土地，若分歸上訴人取得
    ，則上訴人之房屋（門牌一九七號）可免遭拆除，而上訴人與被上訴人間之租賃
    契約將因與所有權混同而消滅，此亦符合被上訴人之意思，Ｂ部分分歸被上訴人
    丙○○取得，可經占用建屋多時之水利地，與豐原市○○段五三一地號土地之既
    成巷道相鄰，可通東側之明義街，進入南側之豐勢路，而系爭土地面臨豐勢路寬
    度為八‧九三五公尺，扣除上訴人之房屋面寬四‧八四公尺，尚有四‧○九五公
    尺，則以三‧五公尺為Ｃ部分之臨路寬度，合於台灣省畸零地使用規則建築基地
    最小寬度，故分割後Ｃ部分土地，並無不能建築情形，而剩餘○‧五九五公尺為
    Ｄ部分土地之臨路寬度。將Ｃ部分土地分歸被上訴人丁○○取得，Ｄ部分分歸
    被上訴人乙○○取得。此分割方案雖不免使被上訴人丙○○、乙○○所分得之土
    地面積過小變成畸零地，惟分得Ｂ部分土地之被上訴人丙○○（丁○○之堂兄弟
    ）、與分得Ｃ部分土地之被上訴人丁○○（父）、分得Ｄ部分土地之被上訴人乙
    ○○（子），分別為兄弟、父子關係，就其各自分得之土地可以合併使用，況且
    彼等所共有之土地，已不定期出租予連正宗及上訴人，於Ｂ、Ｃ、Ｄ土地及與Ｂ
    部分連接之水利地上，連正宗建有房屋等情，業據被上訴人丙○○於  鈞院八十
    八年九月十七日現場勘驗時供認屬實，該屋前後各有一門，可貫穿連接前門之豐
    勢路及後門之既成巷道，業經  鈞院勘驗屬實，此有八十九年三月三十一日勘驗
    筆錄可稽，自無損於彼等分得土地之利用價值。另依台灣省畸零地使用規則第
    十一條規定「畸零地非與相鄰之唯一土地合併，無法建築使用時，該相鄰之土地
    非經留出合併所必須之土地，不得建築，但留出後所餘之土地成為畸零地時，應
    全部合併使用。前項畸零地已建築完成，無第九條第二項所定情形者，其相鄰土
    地不必留出土地與其合併使用。」準此，縱上開分割方案使Ｂ、Ｄ部分變成畸零
    地，惟查Ｂ、Ｃ、Ｄ部分土地上已有訴外人連正宗依不定期租地建屋契約建築之
    門牌號碼豐勢路二段一九五號建物存在，依現行法規不定期租地建屋之土地收回
    ，甚為困難，此種情形與畸零地已建築完成情形，幾無不同，自不生「畸零地不
    能建築」之問題。縱令該建物嗣後拆除，仍有上開畸零地合併使用規定之適用，
    即令不能合併使用，亦非不得就地整建，原審判決未見及此，遽予變價分割，自
    與判例意旨有違，而有不適用法規之違背法令。況倘如原審法院判決將系爭土
    地予以變價分割，因系爭土地上各有不定期租地建屋契約存在，已如前述，依民
    法第四百二十五條所有權移轉不破租賃原則，系爭土地必因無人願意購買而難以
    變價，最終結果勢必繼續維持共有，顯然違反兩造之意思，足證該變價分割之裁
    判，與法不合。
  (二)被上訴人主張八十八年九月十七日豐原地政事務所複丈成果圖Ｂ案分割方案不可
    採，其理由如下：如將Ｅ部分分割予予被上訴人丙○○，面寬約一米八，深約
    六米，並無法建築，卻要將上訴人門牌一九七號房屋拆除一半，如此損人不利已
    之分割方法，自非妥適。如將Ｆ部分分割予上訴人，不惟原有門牌一九七號房
    屋將遭到部分拆除之厄運，甚且要拆除隔鄰訴外人連正宗所建門牌一九五號之房
    屋，如此分割方法，致使兩人之房屋均須遭拆除，亦難認妥適。如將Ｇ、Ｈ分
    割予被上訴人丁○○、乙○○父子，固可合併使用，但將使該基地上訴外人連正
    宗所建之房屋，逾越出租人所分得之土地，勢必遭人拆除越界部分之房子，對不
    定期租地建屋之連正宗而言，亦有保護不週之虞。
  (三)綜上理由，系爭土地應如八十八年九月十七日豐原地政事務所複丈成果圖Ａ案所
    示分割方案，以原物分配予各共有人，較符合土地之經濟效用及全體共有人之利
    益，更可避免拆屋還地之情事發生，原審法院未考慮系爭土地利用現狀，逕予變
    價分割，揆諸前揭判例意旨，洵屬不當。
三、證據：除引用原審立證方法外，補提：台中縣豐原市公所函影本一份、房屋稅證
    明書影本份、及民事判決書影本一份為証。
乙、被上訴人等方面：
一、聲明：求為判決：(一)上訴駁回。
二、陳述：除引用原判決書之記載外，補稱：
  (一)上訴人主張Ｂ、Ｃ、Ｄ分給被上訴人可合併使用，被上訴人丙○○不同意，不願
    意再維持共有關係；被上訴人丁○○以其與乙○○為父子關係，其可與乙○○分
    在一起合併使用，只要面積相符即可。
  (二)被上訴人丙○○占有的土地靠馬路，要分靠馬路的土地，被上訴人主張原物變價
    分割，即按原審判決所示。
  (三)不否認系爭土地Ｂ、Ｃ部分係被上訴人出租的，但系爭房屋已是危險建物，最好
    是整體規劃或變價分割。
三、證據：除引用原審立證方法外，補提出系爭原始租約二份為証。
丙、本院依職權履勘現場，並囑託台中縣豐原地政事務所指派測量人員於勘驗期日到
    場實地測量。
    理      由
一、本件上訴人起訴主張：系爭土地為兩造共有，上訴人應有部分為二五六分之九三
    、被上訴人丁○○之應有部分為二五六分之一二三、丙○○應有部分為八分之一
    、乙○○應有部分為三二分之一，兩造間並無不得分割之約定，依物之使用目的
    亦無不能分割之情形，因兩造就系爭土地無法達成分割之協議，爰訴請求裁判分
    割，分割方法如八十八年九月十七日豐原地政事務所複丈成果圖Ａ案所示，即編
    號Ａ部分面積二八‧三一平方公尺土地分歸上訴人取得、Ｂ部分面積九‧七五平
    方公尺土地分歸被上訴人丙○○取得、Ｃ部分面積三七‧五三平方公尺土地分歸
    被上訴人丁○○取得、Ｄ部分面積二‧四四平方公尺土地分歸被上訴人乙○○取
    得；被上訴人則以：丙○○不同意分割後繼續保持共有，同意變價分割、丁○○
    以其可與乙○○分在一起合併使用，只要面積相符即可等語，資為抗辯。
二、上訴人主張系爭土地為兩造所共有，各應有部分如上開所載之事實，業據其提出
    該土地登記簿謄本一件為證，並為被上訴人所不爭執，堪信上訴人之主張為真實
    。按各共有人除因物之使用目的不能分割，或契約訂有不分割之期限者外，各共
    有人得隨時請求分割共有物；又分割方法，不能協議決定者，法院得因任何共有
    人之聲請，命為左列之分配：(一)以原物分配於各共有人。(二)變賣共有物，以價金
    分配於共有人。民法第八百二十三條第一項、第八百二十四條第二項分別定有明
    文。再按請求分割共有物之訴，應由法院依民法第八百二十四條命為適當之分配
    ，審判上共有物分割方法，在德、日、瑞民法，固以原物分割為原則，價金分配
    為例外，但我民法對於二者，則無分軒輊，均應由法院斟酌當事人之聲明，共有
    物之性質、經濟效用及全體共有人之利益等公平決定之（最高法院七十四年度第
    一次民事庭會議決議(二)參照）。本件系爭土地為建地，兩造並無不分割之約定，
    亦查無依其使用目的不能分割之情形，兩造無法達成分割之協議，亦為兩造所是
    認，則上訴人本於系爭土地共有人之地位，訴請裁判分割，應予准許。
三、查系爭土地原為被上訴人所共有，上訴人、及訴外人連正宗與被上訴人間，分別
    定有不定期租地建屋租賃契約，於系爭土地上分別建有門牌號碼豐原市○○路○
    段一九七號、一九五號房屋一節，有台灣台中地方法院八十四年訴字第一三三一
    號民事判決、台中縣豐原市公所日八十四年十月二十三日八十四豐市工字第二九
    八六二號函、訴外人連正宗房屋稅證明書等件附卷可稽，因豐原市公所於八十四
    年間辦理豐勢路拓寬工程，拆除上訴人所有豐勢路一段一九七號房屋，上訴人有
    就地整建之必要，被上訴人拒絕出具土地使用同意書予上訴人，上訴人乃向被上
    訴人購買上開房屋所占有之系爭土地，即附圖Ａ案編號Ａ部分，而與被上訴人丁
    ○○、丙○○、乙○○分別以應有部分二五六分之九三、二五六分之一二三、八
    分之一、三二分之一保持共有關係，有土地登記簿謄本在卷可憑，而訴外人連正
    宗仍與被上訴人間目前仍有不定期租賃關係存在，系爭土地上上訴人所有門牌號
    碼豐原市○○路○段一九七號房屋係土角厝包鐵皮，目前無人居住，內部凌亂，
    訴外人連正宗所有之同段一九五號房屋係磚造平房，該屋後部分占用國有財產局
    同段六０一地號土地，目前出租予証人林茂男經營國術館，該屋前後相貫，前後
    各有一門出入，屋後有既成巷道，寬約一、五公尺，東可通往寬約十公尺之明義
    街等情，業據本院會同兩造及台中縣豐原地政事務所人員到場勘驗明確，分別製
    有勘驗筆錄、及土地複丈成果圖附卷可稽，復為被上訴人丙○○所不爭執。上訴
    人主張應依附圖Ａ案所示之分割方法為原物分割，被上訴人則主張變賣分割，如
    不能變賣分割，應依附圖Ｂ案所示之分割方法為分割，因之；本件審酌之重點，
    係上開分割方法以何者較符合經濟效用、及公平原則，經查：
  (一)系爭土地呈Ｌ形，東南面臨寬十五公尺之豐勢路，西北面隔水利地與訴外人詹清
    美等所有之同段五三一地號既成道路相鄰，有該土地登記謄本附卷可參，又上訴
    人所有之同段五二七地號土地與附圖Ａ案所示編號Ａ部分土地相連接，上訴人於
    向被上訴人承買編號Ａ部分土地前，係承租該部分土地建屋，如編號Ａ部分土地
    分歸上訴人取得，則可與其所有同段五二七地號土地前後相連接，充分發揮土地
    經濟效益，被上訴人丙○○雖辯稱：如以Ａ案分割，則其分得編號Ｂ部分土地，
    四周均有房屋，一九五號房屋後部之水利地已被占有蓋房屋，其無法通行出入云
    云，惟查一九五號房屋係被上訴人之承租人連正宗所蓋之連棟房屋，部分佔用國
    有財產局同段六０一地號土地，該屋之後門即為既成道路等情，已如上述，日後
    國有財產局縱訴請求訴外人連正宗拆除房屋，因該地為水利用地，亦有該土地登
    記謄本在卷可佐，該水利地能否建築房屋仍屬未知數，事實上並無礙被上訴人丙
    ○○通行出入，因之；被上訴人丙○○上開所辯，自不足取；另被上訴人丁○○
    、乙○○為父子關係，丁○○主張其可與乙○○分在一起合併使用，只要面積相
    符即可等語（見本院卷第七十三頁），既此；將編號Ｃ部分土地分歸被上訴人丁
    ○○取得，Ｄ部分分歸被上訴人乙○○取得，兩人分得之土地均面向豐勢路，可
    便於日後合併使用，因之；上訴人主張依Ａ方案之分割方法分割，應較符合系爭
    土地之經濟效用。
  (二)如採用被上訴人丙○○如附圖Ｂ案所示之分割方案，將Ｅ部分分割由被上訴人丙
    ○○取得，上訴人所有之一九七號房屋必須拆除泰半，且被上訴人丙○○分得之
    Ｅ部分，經核算結果該面寬約為一米八，深約六米，依法亦無法建築，且將Ｆ部
    分分由上訴人取得，則上訴人分得之部分土地，有訴外人連正宗所有之門牌號碼
    一九五號房屋於其上，訴外人連正宗與被上訴人間對該土地又有不定期租賃關係
    存在，為被上訴人所不爭執之事實，上訴人於分割後如不能依法請求點交所分得
    部分，勢必另訴請求，徒生訟源，亦有礙現存法律秩序之安定性，因之；為維持
    現存法律關係之現狀，被上訴人丙○○主張之Ｂ方案，對上訴人而言即有失公平
    ，此方案自非妥適。
  (三)系爭土地如採變價分割方法，因系爭土地上有訴外人連正宗之不定期租地建屋契
    約存在，依民法第四百二十五條規定買賣不破租賃原則，客觀上系爭土地必無人
    應買而難以變價，亦無法解決本件紛爭，因之；變價分割亦不可採。
四、綜上所述，本院認系爭土地以附圖Ａ案所示方法分割，較能兼顧多數共有人之利
    益，對兩造亦較為公平妥適，因而判決：分割方法如後附圖Ａ案所示：即(一)編號
    Ａ部分土地面積０．００二八三一公頃，分歸上訴人甲○○取得；(二)編號Ｂ部分
    土地面積０．０００九七五公頃，分歸被上訴人丙○○取得；(三)編號Ｃ部分土地
    面積０．００三七五三公頃，分歸被上訴人丁○○取得；(四)編號Ｄ部分土地面積
    ０．０００二四四公頃，分歸被上訴人乙○○取得。原審法院判決兩造共有系爭
    土地准予變賣分割，所得價金按兩造應有部分比例分配，核有未洽，上訴人求予
    廢棄改判，為有理由，爰由本院廢棄原判決，改判如主文第二項所示。
五、本案事實已臻明確，兩造其餘攻擊防禦方法，不足以影響本判決結果，爰不一一
    論述，併此敘明。
據上論結：本件上訴為有理由，依民事訴訟法第四百五十條、第七十八條、第八十一
條第二款、第八十五條第一項但書判決如主文。
中      華      民      國    八十九    年      六      月    二十七    日
~B1民事第四庭審判長法  官  黃斐君
~B2                法  官  陳蘇宗
~B3                法  官  張浴美
右為正本係照原本作成。
不得上訴。
~B                 書記官  郭振祥
中      華      民      國    八十九    年      六      月    二十八    日
                                                                        Ｈ


司法院資訊處製作；財團法人民間司法改革基金會備份。
